【裁判字號】    99,交聲,905
【裁判日期】    990531
【裁判案由】    聲明異議
【裁判全文】
臺灣高雄地方法院交通事件裁定         99年度交聲字第905號
原處分機關  交通部公路總局高雄區監理所旗山監理站
異  議  人  甲○○
上列異議人即受處分人因違反道路交通管理處罰條例案件，對於
交通部公路總局高雄區監理所旗山監理站民國99年3 月22日所為
之裁決（原處分案號：旗監違字第裁85-Z00000000號）聲明異議
，本院裁定如下：
    主  文
原處分撤銷。
甲○○汽車駕駛人，駕駛汽車經測試檢定酒精濃度超過規定標準
，處罰鍰新臺幣肆仟伍佰元，並應吊扣小型車普通駕駛執照拾貳
個月及接受道路交通安全講習。
    理  由
一、原處分意旨略以：異議人即受處分人甲○○於民國95年2 月
    27日夜間9 時48分許，駕駛車牌號碼H6-0337 號自用小客車
    （下稱系爭車輛），行經國道10號東向4 公里時（原處分漏
    載違規地點），因「駕駛汽車經測試檢定酒精濃度超過每公
    升0.55毫克之規定標準」，經國道第五警察隊田寮分隊當場
    舉發，爰依道路交通管理處罰條例第35條第1 項第1 款、違
    反道路交通管理事件統一裁罰基準及處理細則第43條、第44
    條及第67條之規定，裁處異議人罰鍰新臺幣（下同）49,500
    元，吊扣異議人普通大貨車駕駛執照12個月，並依道路交通
    管理處罰條例第24條之規定，施以道路交通安全講習等語。
二、聲明異議意旨略以：異議人為上開違規行為時，係駕駛自小
    客車，詎原處分機關竟吊扣異議人大貨車之駕駛執照，因異
    議人工作關係需使用大貨車駕駛執照，爰聲明異議，請求撤
    銷原處分等語。
三、按汽車駕駛人，駕駛汽車經測試檢定酒精濃度超過規定標準
    者，處15,000元以上60,000元以下罰鍰，並當場移置保管該
    汽車及吊扣其駕駛執照1 年；汽車駕駛人，有前述第35條第
    1 項規定之情形者，應接受道路交通安全講習，道路交通管
    理處罰條例第35條第1 項第1 款、第24條第1 項第2 款分別
    定有明文。次按小型車駕駛人吐氣所含酒精濃度超過每公升
    0.55毫克以上，於期限內繳納罰鍰或到案聽候裁決者，處罰
    鍰49,500元，違反道路交通管理事件統一裁罰基準表亦有規
    範。
四、經查：
  (一)異議人有於95年2 月27日夜間7 時許，在高雄市○○路大八
    餐廳與同事飲用酒類後，明知其已因飲用酒類達不能安全駕
    駛動力交通工具之程度，猶駕駛系爭車輛欲返回住處，於同
    日夜間9 時48分許，行經高雄縣仁武鄉國道10號東向4 公里
    處為警攔檢，測得其吐氣所含酒精濃度為每公升0.81毫克，
    超過0.55之規定標準，國道第五警察隊田寮分隊遂對異議人
    當場舉發，經原處分機關於99年3 月22日對異議人裁處罰鍰
    4 萬9,500 元，吊扣異議人普通大貨車駕駛執照12個月，並
    應參加道路交通安全講習等情，為異議人所不爭執，且有內
    政部警政署國道公路警察局公警局交字第Z00000000 號舉發
    違反道路交通管理事件通知單、酒精濃度檢測單、交通部公
    路總局高雄區監理所旗山監理站旗監違字第裁85-Z00000000
    號裁決書各1 份在卷可稽，此部分事實要堪認定。
  (二)原處分裁處罰鍰部分：
    按一行為同時觸犯刑事法律及違反行政法上義務規定者，依
    刑事法律處罰之，但其行為應處以其他種類行政罰或得沒入
    之物而未經法院宣告沒收者，亦得裁處之；前項行為如經不
    起訴處分或為無罪、免訴、不受理、不付審理之裁判確定者
    ，得依違反行政法上義務規定裁處之，行政罰法第26條規定
    甚明。查異議人因上開酒後駕車行為，另涉犯刑法第185 條
    之3 不能安全駕駛動力交通工具而駕駛罪之刑事案件部分，
    業經臺灣高雄地方法院檢察署檢察官以95年度偵字第7393號
    聲請簡易判決處刑，經本院以95年度交簡字第959 號判決處
    拘役50日，如易科罰金，以銀元300 元即新臺幣900 元折算
    1 日，於95年6 月1 日確定，有上開聲請簡易判決處刑書、
    刑事簡易判決書、臺灣高等法院被告前案紀錄表各1 份在卷
    可憑。又上開經法院判處之拘役50日，經以新臺幣900 元折
    算1 日易科罰金金額後，易科罰金總額為4 萬5,000 元，解
    釋上應認該得易科罰金之有期徒刑實質上屬於罰金。而因異
    議人所支付之易科罰金金額，未達違反道路交通管理事件統
    一裁罰基準表所定小型車之最低罰鍰4 萬9,500 元，是揆諸
    上開說明，須補繳不足最低罰鍰之金額，即4,500 元。原處
    分機關就異議人同一酒後駕車行為，再予以裁處罰鍰4 萬
    9,500 元，就超過4,500 元部分，自有違上開行政罰法第26
    條第1 項之一行為不二罰原則，至臻明確。
  (三)裁處吊扣駕駛執照部分：
  1.另原處分機關對異議人裁處吊扣普通大貨車駕駛執照12個月
    及接受道路交通安全講習部分，分別為剝奪資格、警告性之
    處分，依行政罰法第2 條第2 款、第4 款，屬其他種類之行
    政罰，依同法第26條第1 項但書之規定，固得併予裁罰之。
    惟按94年12月14日修正，並自95年3 月1 日施行之道路交通
    管理處罰條例第68條規定，汽車駕駛人，因違反本條例及道
    路交通安全規則之規定，受吊銷駕駛執照處分時，吊銷其持
    有各級車類之駕駛執照。查其修正過程與修正條文，立法委
    員認為原條文「汽車駕駛人，因違反本條例及道路交通安全
    規則之規定，受吊扣或吊銷駕駛執照處分時，受吊扣或吊銷
    其持有各級車類之駕駛執照」將違法或違規駕駛人所持有各
    級車類之駕駛執照一併吊扣或吊銷，失之過酷，對於人民工
    作與生活影響過鉅，有違比例原則，經與交通部協商後，乃
    將其中「受吊扣處分者，吊扣其持有各級車類之駕駛執照」
    部分之規定刪除。是駕駛人違反道路交通管理處罰條例第35
    條第1 項第1 款之規定而受吊扣駕駛執照處分時，依修正後
    同法第68條規定並參照其修正意旨，應僅得吊扣違規或違法
    當時駕駛車類之駕駛執照。又雖酒醉駕車行為均製造法所不
    容許之風險，以風險製造之立場觀之，並不因駕駛車輛種類
    之不同，而有所差別。但從風險實現之觀點而言，酒醉駕駛
    車類之不同，其對於交通安全衍生之實害結果也有所差異，
    如駕駛人駕駛低一級之車類違反本條例之規定時，不論其所
    造成之實害結果，而一律吊扣駕駛人所持有之各類駕照，亦
    有違反相同事件相同處理，不同事件不同處理之平等原則（
    參照臺灣高等法院暨所屬法院97年法律座談會刑事類提案第
    40號研討結果、98年法律座談會刑事類提案第20 號 、第23
    號研討結果）。
  2.查本件異議人領有大貨車普通駕駛執照，有證號查詢汽車駕
    駛人資料1 紙附卷可憑，依道路交通安全規則第61條第1 項
    第3 款規定，異議人自得駕駛小型車。惟異議人違規當時係
    駕駛小型車，已如前述，如逕予吊扣異議人違規當時並未駕
    駛車類之駕駛執照，將影響異議人工作及生活甚鉅，甚而危
    及其日後就業謀生，與吊扣駕照係為杜絕異議人將來繼續酒
    醉駕車之目的，顯失均衡，而與比例原則相違，是揆諸前揭
    規定及說明，原處分機關僅得吊扣異議人酒駕當時駕駛車類
    之駕駛執照（即小型車普通駕駛執照）。至上開一人一照原
    則，固於取得較高等級車類駕駛執照之駕駛人違規酒駕時，
    因異議人無較低等級之駕照可供吊扣，而產生技術層面之困
    難，然交通主管機關非不得於大貨車普通駕駛執照上或電腦
    檔存資料註記吊扣小型車普通駕駛執照，限制異議人之駕駛
    資格，或以立法方式解決，故自不得率爾代以吊扣異議人所
    領有之較高等級車類駕駛執照（參見臺灣高等法院98年法律
    座談會刑事類提案第20號、第23號研討結果）。
  (四)綜上所述，原處分機關對異議人裁處超過4,500 元罰鍰部分
    及吊扣大貨車普通駕駛執照，均難謂適法。而因聲明異議乃
    一種司法救濟途徑，由法院審查受處分人所涉之違規事實是
    否成立及原處分所適用之法條是否正確，故於原處分違法時
    ，法院應自為處分，就吊扣駕駛執照、接受道路交通安全講
    習等處罰效果，一併重新諭知（臺灣高等法院暨所屬法院98
    年度法律座談會第23號提案研討結果）。是異議人雖僅就原
    處分吊扣大貨車普通駕駛執照部分，向本院聲明異議，本院
    仍應就原處分裁處罰鍰部分，一併予以審理。從而，異議人
    聲明異議為有理由，應由本院將原處分撤銷，重新諭知如主
    文第2 項所示之處分。
五、據上論斷，應依道路交通案件處理辦法第20條前段，裁定如
    主文。
中    華    民    國    99    年    5     月    31    日
                      交通法庭  法  官  吳佳樺
以上正本證明與原本無異。
如不服本裁定，應於收受送達後5 日內向本院提出抗告狀。
中    華    民    國    99    年    5     月    31    日
                                書記官  廖佳玲

司法院資訊處製作；財團法人民間司法改革基金會備份。
